【裁判字號】    89,訴,476
【裁判日期】    900913
【裁判案由】    偽造文書
【裁判全文】
臺灣嘉義地方法院刑事判決                          八十九年度訴字第四七六號
    公  訴  人  臺灣嘉義地方法院檢察署檢察官
    被      告  乙○○
右列被告因偽造文書案件，經檢察官提起公訴（八十九年度偵字第三八六六號），本
院判決如左：
    主  文
乙○○無罪。
    理  由
一、公訴意旨略以：被告乙○○於民國八十七年五月間自任會首，召集庚○○等二十
    四人，組成自八十七年五月十五日起至八十九年五月十五日止，每會新台幣（下
    同）二萬元採內標制之互助會，約定每月十五日各會員於嘉義市○○里○○○街
    五十三號七樓一之「吉將建設有限公司」（下簡稱吉將公司）內進行投標，開標
    後由乙○○向其他未得標會員收取會款後再交予得標會員。詎乙○○意圖為自己
    不法之所有，於八十八年四月或五月間，在吉將公司內，冒簽會員庚○○之署押
    及填寫標息三千五百元充為最高得標之標單，佯為得標，使會員誤信庚○○得標
    而陷於錯誤，共交付會款約四十四萬元予乙○○，嗣於八十九年五月十八日會期
    屆滿，庚○○未獲互助會之尾會款，質之乙○○，始得知上情，因認被告乙○○
    涉有刑法第二百十六條、第二百十條之行使偽造私文書罪嫌及同法第三百三十九
    條第一項之詐欺取財罪嫌云云。
二、公訴人認為被告乙○○涉有前揭犯行，無非係以被告於偵查中曾自白偽簽告訴人
    庚○○之署押及填寫標息三千五百元充為最高標之標單；且該互助會之會員多達
    二十四人，如均以數字投標而未載姓名，何能辨識究係何人得標，是被告嗣後改
    稱未冒簽告訴人之名，顯不足採為其主要論據。訊據被告則堅詞否認有何行使偽
    造私文書及詐欺犯行，辯稱：伊未冒標告訴人之互助會，係伊於偵查中講錯，且
    該會開標時亦未在標單上書寫投標人之姓名等語。
三、按犯罪事實應依證據認定之，無證據不得推定其犯罪事實，又不能證明被告犯罪
    者，應諭知無罪之判決，刑事訴訟法第一百五十四條、第三百零一條第一項前段
    分別定有明文。次按事實之認定，應憑證據，如未能發現相當證據，或證據不足
    以證明，自不能以推測或擬制之方法，為裁判基礎；而認定犯罪事實所憑之證據
    ，無論係直接證據或間接證據，其為訴訟上之證明，須於通常一般之人均不致有
    所懷疑，而得確信其為真實之程度者，始得據為有罪之認定，又告訴人之指訴係
    以使被告入罪為目的，是其指訴是否與事實相符，仍應調查其他證據以資審認，
    最高法院四十年臺上字第八六號、七十六年臺上字第四九八六號、五十二年台上
    字第一三００號亦均著有判例足資參照。經查：
（一）被告固於偵查中供稱：「（問：有否於八十七年底冒標庚○○的活會？）有，
      大約在八十八年的四、五月，可能是以三千五百元的利息得標，我是偽造庚○○的簽名，並寫三千五百元的利息，得標後將錢交給陳正雄，供吉將公司週轉
      用」等語（見偵查卷第一五頁背面）；惟其隨後即改稱：「標單應該沒有寫名
      字，因為在場標的人，可以由利息數字，認出自己的標單」等語（見偵查卷第
      一五頁背面），與其於本院迭次調查、審理時所供相符，則其前後供述不一，
      是否即認其偵查中所述較為可採，非無疑問；又上開互助會於投標時，確僅係
      於標單上書寫金額，未寫名字乙情，並經證人癸○○、丁○○、卯○○、甲○○、己○○、子○○、戊○○、壬○○、丑○○、丙○○到庭證述屬實（均見
      本院八十九年十一月九日訊問筆錄及九十年八月三十一日審判筆錄），則公訴
      人所指是否與事實相符，即非無疑，益見被告所辯，尚非全然無據；第查，上
      開互助會八十八年四月及五月分別由會員丙○○及寅○○以二千五百元、二千
      八百元得標乙情，除據被告供明在卷外，亦經證人丙○○於本院審理時到庭證
      述明確（見本院九十年八月三十一日審判筆錄），復有會員丙○○及寅○○得
      標時由被告所書寫之得標清單附卷可查，足見公訴人所指被告係於八十八年四
      或五月間冒標告訴人庚○○之活會乙情，顯與實情不合；又參以告訴人於本院
      調查、審理時指述：「：：：我都是問被告本期標金多少，並沒有問他是何人
      標到的，所以會單上的標金跟會員我沒有辦法核對，這些人住何處我也不知道
      ，電話我也不知道，我只認識其中的辛○○、子○○」、「（問：你如何確定
      被告冒標你的會？）因為我在八十九年五月十四日打電話給被告，他說十八日
      要匯給我錢，我十九日打電話給他，他說有一部分錢是會員沒有給，他沒有錢
      可以給我，我就告訴他，沒有倒的部分（也就是他收到的）至少要給我，他說
      好，結果還是沒有，後來他說他要跟我講實話，他說八十七年年底時，這個會
      就已經被辛○○標走了，我都不知道，也沒有經過我的同意，後來我就找辛○○，他否認，我又回來找被告，被告說你找辛○○沒有用，他一定會否認，被
      告說會對我負責任」、「（問：被告說八十七年底冒標你的會，有無告訴你偽
      造你的標單？）他（即被告）沒有告訴我，但他在檢察官那邊有那樣說，確實
      冒標的時間我也不知道，因我手邊沒有這些資料」、「（問：你當初告被告是
      因為被告親口告訴你他冒標你的會所以你告他？）是，因為我拿到的會錢不夠
      給我，且被告說他也被倒如果他要回會錢會給我，但也沒有」、「（你是否有
      資料可以證明被告八十七年底冒標你的會？）是因為我尾會拿不到錢，被告告
      訴我他冒標我的，事實上我也不知道我的會什麼時候被他冒標的」等語（分別
      見本院八十九年九月二十六日訊問筆錄、九十年七月二十七日審判筆錄），是
      告訴人於本院調查時亦無法就被告於該會究係何時冒標、冒標之標金若干等事
      項作明白之敘述，是尚難以被告於偵查中曾自白冒標告訴人之活會，即認被告
      確有冒標之事實，況告訴人及上揭證人等均未提出任何被告確有冒標該會之相
      關資料供本院參酌，參酌本件事實發生已二、三之久，該會之會員就當初進行
      投標事宜之資料亦無所保留等情，是自難僅憑被告上揭有瑕疵之自白即遽認被
      告涉有前開犯行。
（二）綜上所陳，依告訴人之指訴及上揭證人之證述，均未有何具體事證足認被告乙○○確有前開犯行，公訴人徒以被告前揭有瑕疵之自白，即遽以認定被告有詐
      欺及行使偽造私文書之犯行，容嫌速斷。被告上揭所辯尚非無據，自可採信，
      公訴人所舉之證據不適於被告犯罪事實之認定。此外，復查無其他積極證據足
      認被告確有公訴人所指之犯行，既不能證明被告犯罪，揆之前揭法條、判例之
      意旨，自應為被告無罪判決之諭知。
據上論斷，應依刑事訴訟法第三百零一條第一項，判決如主文。
本案經檢察官陳連發到庭執行職務。
中      華      民      國    九十      年      九      月     十三     日
                                臺灣嘉義地方法院刑事第一庭
                                        法  官  黃  仁  勇
右正本證明與原本無異。
如不服本判決，應於判決送達後十日內向本院提出上訴狀( 應附繕本 )。
中      華      民國    九十      年      九      月     十四     日
                                        書記官  呂  權  芳


司法院資訊處製作；財團法人民間司法改革基金會備份。
